【裁判字號】    99,選上訴,238
【裁判日期】    990318
【裁判案由】    賄選
【裁判全文】
臺灣高等法院臺南分院刑事判決       99年度選上訴字第238號
上  訴  人
即  被  告  甲○○
選任辯護人  蔡碧仲  律師
上  訴  人
即  被  告  丙○○
選任辯護人  蔡碧仲  律師
上  訴  人
即  被  告  乙○○
選任辯護人  蔡碧仲  律師
上列上訴人即被告因賄選案件，不服臺灣嘉義地方法院98年度選
訴字第2號中華民國98年12月31日第一審判決（起訴案號：臺灣
嘉義地方法院檢察署98年度選偵字第24至33號），提起上訴，本
院判決如下：
    主  文
上訴駁回。
    理  由
一、按刑事訴訟法第361條、第367條規定，不服地方法院之第一
    審判決而上訴者，應提出上訴書狀，並敘述「具體理由」，
    為上訴必備之程式；其所提出之書狀未敘述上訴理由，或僅
    曾以言詞陳述上訴理由者，均應於上訴期間屆滿後二十日內
    補提理由書於第一審法院。第一審法院經形式審查，認逾期
    未補提上訴理由者，應定期間先命補正；逾期未補正者，為
    上訴不合法律上之程式，應以裁定駁回。倘「已提出上訴理
    由」，但所提非屬具體理由者，則由第二審法院以上訴不合
    法律上之程式，判決駁回。而所謂「具體理由」，必依據卷
    內既有訴訟資料或提出新事證，指摘或表明第一審判決有何
    採證認事、用法或量刑等足以影響判決本旨之不當或違法，
    而構成應予撤銷之具體事由，始克當之（例如：依憑證據法
    則具體指出所採證據何以不具證據能力，或依憑卷證資料，
    明確指出所為證據證明力之判斷如何違背經驗、論理法則）
    ；倘僅泛言原判決認定事實錯誤、違背法令、量刑失之過重
    或輕縱，而未依上揭意旨指出具體事由，或形式上雖已指出
    具體事由，然該事由縱使屬實，亦不足以認為原判決有何不
    當或違法者（例如：對不具有調查必要性之證據，法院未依
    聲請調查亦未說明理由，或援用證據不當，但除去該證據仍
    應為同一事實之認定），皆難謂係具體理由，俾與第二審上
    訴制度旨在請求第二審法院撤銷、變更第一審不當或違法之
    判決，以實現個案救濟之立法目的相契合，並節制濫行上訴
    （最高法院97年度台上字第892號判決參照。）。
二、被告三人上訴意旨略以：
(一)被告三人係以茶葉作為行求、交付賄賂之手段，其每斤價值
    約新台幣1200元，金額實低、情節亦輕，對於選舉之公正性
    與社會秩序之安定尚無過鉅影響。兼且被告三人犯後態度良
    好，積極配合司法調查程序，而被告三人亦分別捐助公益團
    體，足見深感悔悟，積極謀求彌補之情。
(二)被告甲○○現任嘉義現新港鄉鄉民代表會主席、被告丙○○
    為嘉義縣新港鄉共和村村長、被告乙○○為嘉義縣新港鄉溪
    北村村長，三人均長期深耕地方，為民服務，深獲地方民眾
    支持與信賴，惟一時思慮未周致行差踏錯，犯後亦深覺痛悔
    ，力求改過遷善。若依原審判處褫奪公權二年之刑度，勢必
    將對被告等日常生活與社會地位造成莫大影響，且當地民眾
    亦將頓失支柱，則原審判決就犯罪情節與量刑間之衡量似仍
    有欠允當，懇請審酌被告三人一切犯罪情狀，援引刑法第57
    條規定，酌情減低被告三人褫奪公權之期間，以勵自新。
(三)綜上所陳，請依刑法第57條第3、5、8、10款酌量被告三人
    之行為惡性、犯罪情節及危害涉會程度尚非重大，予被告自
    新機會。
三、惟按量刑的輕重，屬事實審法院得依職權自由裁量之事項，
    苟已斟酌刑法第57條各款所列情狀而未逾越法定刑度，不得
    遽指為違法，且在同一犯罪事實與情節，如別無其他加重或
    減輕之原因，下級審量定之刑，亦無過重或失輕之不當情形
    ，則上級審法院對下級審法院之職權行使，原則上應予尊重
    。經查:
(一)本件原判決認定被告有原判決事實欄所載之犯行，業已敘明
    所憑證據及認定之理由，經核並無違反經驗法則及論理法則
    。且原判決認被告甲○○、丙○○就原判決附表編號一至六
    所為，係犯公職人員選舉罷免法第99條第1項之對於有投票
    權之人行求賄賂而約其投票權為一定之行使罪；被告甲○○
    、乙○○就附表編號七所為，係犯公職人員選舉罷免法第99
    條第1項之對於有投票權之人行求賄賂而約其投票權為一定
    之行使罪；被告甲○○、丙○○就附表編號八至十二所為，
    係犯公職人員選舉罷免法第99條第1項之對於有投票權之人
    交付賄賂而約其投票權為一定之行使罪；被告甲○○、乙○○就附表編號十三所為，係犯公職人員選舉罷免法第99條第
    1項之對於有投票權之人交付賄賂而約其投票權為一定之行
    使罪；被告甲○○就附表編號十四所為，係犯公職人員選舉
    罷免法第99條第1項之對於有投票權之人交付賄賂而約其投
    票權為一定之行使罪；被告丙○○就附表編號十四所為，係
    犯刑法第143條之有投票權之人收受賄賂而許以其投票權為
    一定之行使罪。而援引公職人員選舉罷免法第99條第1項、
    第3項、第5項前段、第111條第1項後段、第113條第3項及刑
    法第11條、第28條、第143條第1項、第2項、第59條、第51
    條第5款、第8款、第74條第1項第1款、第37條第2項，刑法
    施行法第1條之1第1項、第2項前段等規定，為法律之適用，
    亦無違誤。
(二)原審判決復已敘明被告甲○○、丙○○就其所犯公職人員選
    舉罷免法第99條第1項之對於有投票權之人交付賄賂而約其
    投票權為一定之行使罪部分，均於偵查中自白，應依公職人
    員選舉罷免法第99條第5項前段規定減輕其刑；被告丙○○
    就其所犯刑法第143條之有投票權之人收受賄賂而許以其投
    票權為一定之行使罪部分，於偵查及審判中自白，應依公職
    人員選舉罷免法第111條第1項後段規定減輕其刑。並考量被
    告乙○○因思慮未周，致罹刑典，且行賄之選民僅二位，並
    未更為其他賄選之犯行，犯罪情節非重，犯後已能坦承犯行
    ，節省司法資源，惡性非重，所犯上開公職人員選舉罷免法
    第99條第1項之罪為法定本刑三年以上有期徒刑之重罪，在
    客觀上足以引起一般同情，認為即予宣告法定低度刑期，猶
    嫌過重，衡其犯罪之情狀，確可憫恕，爰依刑法第59條之規
    定予以酌減其刑。並審酌民主政治之基礎在於建立公平、公
    正之選舉，選舉乃民主政治最重要之表徵，須由選民評斷候
    選人之才德、品行、學識、操守、政見而選賢與能，其攸關
    國家政治之良窳甚鉅，而賄選行為更係敗壞選風之主要根源
    ，不惟抹滅實行民主政治之真意，亦影響選舉之公正性與社
    會之風氣，扭曲選舉制度尋求民意之真實性，被告甲○○、
    丙○○、乙○○所為已妨害投票之公正、公平及純潔，惟被
    告甲○○、丙○○、乙○○行賄人數及價值非鉅，被告丙○○受賄金額不多，又被告乙○○犯罪後於調查、偵查中未知
    坦承犯行，及至原審審理時，始坦承犯行，已知悔悟等一切
    情狀。及被告三人前均未曾受有期徒刑以上刑之宣告，有臺
    灣高等法院被告前案紀錄表在卷可參，因一時短於思慮，觸
    犯本案犯行，事後均已坦承犯行，深表悔悟，被告甲○○於
    原審審理中向財團法人臺灣兒童暨家庭扶助基金會嘉義分事
    務所捐款50萬元；被告丙○○於原審審理中向財團法人天主
    教會嘉義教區附設嘉義縣私立聖心教養院捐款20萬元，被告
    乙○○於原審審理中向財團法人嘉義市腦性麻痺協會捐款10
    萬元，經此起訴審判，當知所警惕，信無再犯之虞。而分別
    量處被告甲○○有期徒刑1年9月，緩刑3年，褫奪公權2年；
    就被告丙○○所犯共同對於有投票權之人交付賄賂而約其投
    票權為一定之行使部分，量處有期徒刑1年7月，褫奪公權2
    年；就被告丙○○所犯有投票權之人收受賄賂而許以其投票
    權為一定之行使部分，量處有期徒刑3月，褫奪公權1年，並
    定執行有期徒刑1年9月，緩刑3年，褫奪公權2年；量處被告
    乙○○有期徒刑1年7月，緩刑3年，褫奪公權2年。另依公職
    人員選舉罷免法第99條第3項及刑法第143條第2項等規定，
    分別就賄賂物品宣告沒收。即已詳細記載其審酌科刑之一切
    情狀之理由，且既未逾越法定刑度，又未濫用自由裁量之權
    限，刑度亦屬妥適，核無不當或違法之情形。
四、本件被告三人提起上訴，僅以被告三人以茶葉為行求、交付
    賄賂之手段，金額實低、情節亦輕，對於選舉之公正性與社
    會秩序之安定尚無過鉅影響，被告三人犯後態度良好，亦分
    別捐助公益團體，及被告甲○○現任嘉義現新港鄉鄉民代表
    會主席、被告丙○○為嘉義縣新港鄉共和村村長、被告乙○○為嘉義縣新港鄉溪北村村長，若依原審判處褫奪公權二年
    之刑度，勢必將對被告等日常生活與社會地位造成莫大影響
    ，且當地民眾亦將頓失支柱，請依刑法第57條規定，酌情減
    低被告三人褫奪公權之期間云云。惟原審判決就被告三人上
    開職務身分已有論載；並已就被告三人「行賄人數及價值非
    鉅，被告丙○○受賄金額不多，又被告乙○○犯罪後於調查
    、偵查中未知坦承犯行，及至原審審理時，始坦承犯行，已
    知悔悟」及被告三人捐助公益團體等情詳為審酌，並敘明被
    告三人罔視民主政治之基礎在於建立公平、公正之選舉，選
    舉乃民主政治最重要之表徵，須由選民評斷候選人之才德、
    品行、學識、操守、政見而選賢與能，其攸關國家政治之良
    窳甚鉅，而賄選行為更係敗壞選風之主要根源，不惟抹滅實
    行民主政治之真意，亦影響選舉之公正性與社會之風氣，扭
    曲選舉制度尋求民意之真實性，渠等所為已妨害投票之公正
    、公平及純潔之情，已如前述。復援引公職人員選舉罷免法
    第99條第5項前段、第111條第1項後段規定及刑法第59條等
    規定，分別予以減輕其刑，並諭知緩刑。衡以，被告三人身
    為鄉民代表主席、村長職務，不為人民表率，卻從事賄選犯
    行，敗壞選風，原審量處上開之刑，已屬從輕量刑，要難認
    原判決有何不當或違法。被告三人上開上訴理由核非前揭法
    條所規定上訴應敘明之具體理由。此外，被告三人復未具體
    指摘原判決關於認定事實、適用法律及量刑等事項，究有何
    違法或不當之具體情形。是核被告三人之上訴意旨，並未依
    據卷內既有訴訟資料或提出新事證，指摘或表明第一審判決
    有何採證認事、用法或量刑等足以影響判決本旨之不當或違
    法之具體事由（按上訴理由是否具體，係屬第二審審查之範
    圍，不在命補正之列，刑事訴訟法第361條修正立法理由參
    照）。從而，揆諸上開規定，本件上訴顯屬違背法律上之程
    式，自應予以駁回，並不經言詞辯論為之。
五、依刑事訴訟法第367條前段、第372條，判決如主文。
中    華    民    國    99    年    3     月    18    日
                  刑事第六庭    審判長法  官  董武全
                                      法  官  沈揚仁
                                      法  官  賴純慧
以上正本證明與原本無異。
刑法第143條第1項投票受賄罪部分不得上訴。
其餘部分如不服本判決應於收受送達後10日內向本院提出上訴書
狀，其未敘述上訴理由者，並得於提起上訴後10日內向本院補提
理由書（均須按他造當事人之人數附繕本）「切勿逕送上級法院
」。
                                      書記官  蔡宜均
中    華    民    國    99    年    3     月    19    日

司法院資訊處製作；財團法人民間司法改革基金會備份。
